最高法院民事判決　　　　　　　九十六年度台上字第三○三號
上　訴　人　訊碟科技股份有限公司
法定代理人　甲○○
訴訟代理人　林耀泉律師
被 上訴 人　登山營造股份有限公司
法定代理人　乙○○
訴訟代理人　謝佳伯律師
上列當事人間請求清償債務事件，上訴人對於中華民國九十五年
六月七日台灣高等法院第二審判決（九十五年度重上字第九號）
，提起上訴，本院判決如下：
    主  文
原判決除假執行部分外廢棄，發回台灣高等法院。
    理  由
本件上訴人之法定代理人已變更為甲○○，經其聲明承受訴訟，
核無不合，應先敘明。
其次，被上訴人主張：伊承攬由上訴人公司分割而出之訴外人浩
瀚數位科技股份有限公司（下稱浩瀚公司）「浩瀚數位華亞廠第
一期大樓新建工程」（下稱系爭工程），並簽訂編號為「浩瀚─
華亞02─93」之合約。因浩瀚公司尚欠伊工程款新台幣（下同）
五千六百六十萬七千五百四十一元，兩造及浩瀚公司乃於民國九
十三年七月五日簽訂清償同意書（下稱系爭同意書），經上訴人
承擔該浩瀚公司之債務，並承諾於同年八月十二日全數清償，惟
迄今仍有三千一百七十萬元（下稱系爭欠款）未為給付，屢經催
討，均未獲置理。爰依系爭同意書之約定，求為命上訴人如數給
付系爭欠款，及自九十三年八月十二日（約定清償日）起加付法
定遲延利息之判決。
上訴人則以：系爭同意書及相關工程合約，均係彼此關係密切之
訴外人呂學仁、乙○○及田政溫，於分別擔任伊公司、被上訴人
公司及訴外人浩瀚公司之負責人時，意圖掏空伊公司資產，所通
謀虛偽訂定，自屬無效。被上訴人據該同意書請求伊為給付，已
屬無理。況系爭工程迄未完工，浩瀚公司又已自行付清工程款，
被上訴人再請求伊給付，亦不應准許等語，資為抗辯。
原審維持第一審所為被上訴人勝訴之判決，駁回上訴人之上訴，
係以：浩瀚公司因積欠被上訴人工程款，兩造及浩瀚公司各由其
法定代理人呂學仁、乙○○及田政溫，簽訂系爭同意書，由上訴
人承擔浩瀚公司之工程款債務，迄今尚有三千一百七十萬元未為
給付之事實，為兩造所不爭執。呂學仁、乙○○於簽訂系爭同意
書時，既各為兩造之法定代理人，要不因其二人關係密切，即認
該同意書係通謀虛偽訂定而無效。再觀之兩造前就系爭工程簽訂
之編號為「訊碟─華亞01─92」及「訊碟─華亞02─92」兩份合
約所載，其工程項目表，均有差別，各工項單價並非完全一致，
顯屬不同之合約。另由「訊碟─華亞02─92」切割而出之系爭「
浩瀚─華亞02─93」合約，係田政溫及乙○○各代表浩瀚公司及
被上訴人公司所簽訂，與上訴人所指意圖不法之呂學仁、乙○○
，亦不相同，自不足以認定「訊碟─華亞02─92」合約，係為膨
脹系爭工程金額而虛定，不能因該合約付款條件有利於被上訴人
，或未採加減方式另行計價，即認「訊碟─華亞02─92」及嗣後
訂定之「浩瀚─華亞02─93」合約，均係出於通謀虛偽意思表示
所訂定。此外，上訴人所稱系爭工程尚未完工，或浩瀚公司已自
行全數清償工程款，經查又不可採。則被上訴人依系爭合約書之
約定，請求上訴人給付未付之系爭款項三千一百七十萬元之本息
，即屬有理，應予准許等詞，為其判斷之基礎。
查系爭工程之原始合約本為九十二年九月九日簽訂之「訊碟─華
亞01─92」合約，惟於同一日就同一工程名稱，卻另訂有「訊碟
─華亞02─92」合約。至系爭「浩瀚─華亞02─93」合約，則係
浩瀚公司自上訴人公司分割而出後，由浩瀚公司與被上訴人就「
訊碟─華亞02─92」合約予以切割所訂定者等事實，似未為兩造
所爭執（原審卷第三宗一六六頁；第二宗一六○頁、一六一頁）
。經互核「訊碟─華亞01─92」及「訊碟─華亞02─92」兩份合
約內容（同上卷第二宗六一至六八頁；第一宗二七至三五頁），
「訊碟─華亞01─92」合約除於第四條所定之工程範圍，不包括
水電、造型立面工程及二次追加工程等項外，其餘包括工程名稱
、工程項目、付款辦法等內容，與「訊碟─華亞02─92」合約，
似無二致。且各該合約之簽訂日期，既均為「九十二年九月九日
」，然工程總價前者係一○億八千七百六十九萬五千餘元，後者
卻為十四億一千零二十萬三千餘元，差額竟高達三億二千二百五
十萬七千餘元。參以被上訴人自認「訊碟─華亞01─92」合約，
係於九十三年三月九日始用印（原審卷第三宗一三○頁），而該
用印日又恰與「浩瀚─華亞02─93」合約（同上卷第二宗三三頁
）之簽訂日期相同等情。則上訴人辯稱：當事人間尚無依「訊碟
─華亞01─92」合約第五條約定，有追加工程項目之情事。足見
「訊碟─華亞01─92」合約，純係配合「訊碟─華亞01─93」及
「浩瀚─華亞02─93」兩份合約，合計暴漲之工程金額，以倒填
日期方式所虛偽訂定。系爭同意書亦因此虛偽簽訂，目的在於意
圖不法掏空伊公司資產。該同意書應屬無效，被上訴人不得據以
請求等語（原審卷第一宗一二二、一二三頁），似非全屬無稽。
乃原審未遑就「訊碟─華亞01─92」及「訊碟─華亞02─92」苟
係兩份不同之合約，何以工程名稱、項目、付款辦法幾近一致？
被上訴人是否有依「訊碟─華亞01─92」合約施作？付款情形如
何？「訊碟─華亞02─92」合約，究有如何與「訊碟─華亞01─
92」合約所定工項以外之工程追加，足令工程款頓時增加三億二
千萬餘元，而得以再切割出「浩瀚─華亞02─93」合約？浩瀚公
司既已自上訴人公司分割而出，何以上訴人公司仍同意承擔浩瀚
公司之工程債務？其間是否確無人謀不臧之情？等節，詳予調查
審認，即為上訴人敗訴之判決，自嫌速斷。又上訴人倘應依系爭
同意書之約定為給付，該同意書係約定上訴人應於九十三年八月
十二日全數清償，可見上訴人於次日（八月十三日）起始負遲延
之責。原審命上訴人應自九十三年八月十二日起，加付法定遲延
利息，卻未說明其依據及理由，亦屬未洽。上訴論旨，指摘原判
決不當，求予廢棄，非無理由。
據上論結，本件上訴為有理由。依民事訴訟法第四百七十七條第
一項、第四百七十八條第二項，判決如主文。
中　　華　　民　　國　九十六　年　　二　　月　　八　　日
                      最高法院民事第四庭
                          審判長法官  蘇　茂　秋
                                法官  陳　碧　玉
                                法官  王　仁　貴
                                法官  劉　靜　嫻
                                法官  劉　福　來
      本件正本證明與原本無異
                                      書  記  官
中　　華　　民　　國　九十六　年　　三　　月　　一　　日
                                                  ｚ
